臺灣宜蘭地方法院刑事判決
109年度訴字第421號
公  訴  人  臺灣宜蘭地方檢察署檢察官
被      告  林曉惠


選任辯護人  吳偉豪律師（法律扶助）
上列被告因洗錢防制法等案件，經檢察官提起公訴 （109年度偵
字第5672號、109年度偵字第6306號），本院判決如下：
    主  文
林曉惠無罪。
    理  由
一、公訴意旨略以：被告林曉惠基於幫助詐欺及掩飾、隱匿某詐
    欺集團詐騙所得，提供其所有中國信託銀行宜蘭分行帳戶帳
    號（帳號：000-000000000000號）、宜蘭員山郵局帳戶帳號
    、國泰世華銀行帳戶帳號等三個帳號供運用，幫助某詐欺集
    團作為贓款的洗錢帳戶，待贓款進入上開帳戶後，再將該贓
    款轉出到某詐欺集團指定之其他帳戶，以掩飾、隱匿某詐欺
    集團之詐騙所得。該詐騙集團成員乃以「假冒親友缺錢周轉
    」之詐騙方式：㊀使告訴人唐雲霖因此陷於錯誤而於民國109
    年3月26日中午12點56分許匯款新臺幣（下同）4萬元到上開
    被告林曉惠開立之中國信託銀行宜蘭分行帳戶內；㊁使被害
    人莊棨椉因此陷於錯誤而於109年3月26日中午12點52分到53
    分，分二次各匯款一萬元（共二萬元）到上開被告林曉惠開
    立之中國信託銀行宜蘭分行帳戶內。詐欺集團確認收到贓款
    後，即指示被告林曉惠去領取贓款。被告林曉惠遂於當天（
    109年3月26日）中午13點13分，到宜蘭縣○○鄉○○路○段000號
    統一超商ATM提款機領取其所有中國信託銀行宜蘭分行帳戶
    贓款現金5萬8千元（贓款共6萬元，2千元係被告林曉惠的酬
    勞），再依詐欺集團之指示，到宜蘭縣○○鄉○○路○段000號7-
    11統一超商(萬鴻門市) 買2萬5千元遊戲點數轉給詐欺集團
    ；又到宜蘭縣員山鄉全家員山店買2萬7千元遊戲點數轉給詐
    欺集團；另到宜蘭縣宜蘭市進士路全家便利商店買6千元遊
    戲點數轉給詐欺集團。以此方式，替某詐欺集團洗錢（意圖
    掩飾或隱匿特定犯罪所得來源，或使他人逃避刑事追訴，而
    移轉或變更特定犯罪所得）。因認被告林曉惠所為係犯刑法
    第30條（起訴書漏列）、第339條第1項之幫助詐欺取財罪及
    洗錢防制法第14條第1項、第2條之幫助洗錢罪嫌等語。
二、檢察官認被告林曉惠涉有本件詐欺取財及洗錢犯行，無非係
　　以被告於警詢、偵查中之供述，告訴人唐雲霖、被害人莊棨
　　椉於警詢之證述、中國信託銀行宜蘭分行109年5月12日中信
　　銀字第109224839105899號函附帳戶資料及交易明細、告訴
　　人唐雲霖提供之對話紀錄、告訴人唐雲霖存提款交易憑證、
　　被告在統一超商ATM領款畫面、被告與詐欺集團聯繫之LINE
　　通訊資料、被害人莊棨椉匯款明細、被告替詐欺集團買遊戲
　　點數之發票等為其論罪之主要依據。
三、訊據被告林曉惠固坦承於上揭時地將上開金融帳戶提供他人
    使用，並依他人之指示提領款項，以之購買遊戲點數後，將
    遊戲點數之序號交付予自稱「張智傑」之人之行為，及告訴
    人唐雲霖及被害人莊棨椉遭詐欺集團詐欺取財而給付上開款
    項至被告使用之上開金融帳戶之事實，惟矢口否認有何詐欺
    及洗錢犯行，辯稱：當時因為疫情期間沒有工作，伊想要打
    工，伊在臉書「宜蘭找工作」看到相關資訊，對方自稱：「
    張智傑」，因「張智傑」說伊要工作，就要將帳戶號碼交付
    給他，要幫伊辦會員，伊當時是以通訊軟體傳送給他，「張
    智傑」稱因為如果會員跟伊為同一家的帳戶，才不會有手續
    費，工作內容就是叫伊跑腿幫忙買點數，再把錢匯到伊帳戶
    裡，伊交付了中國信託銀行宜蘭分行帳戶帳號（帳號：000-
    000000000000）、宜蘭員山郵局帳戶帳號、國泰世華銀行帳
    戶帳號，之後伊發覺有異狀時，有馬上停止，伊是被詐騙集
    團利用，伊不知道對方是詐騙集團，伊如果知道對方要詐騙
    ，伊就不會幫忙領錢等語。被告之辯護人則為被告辯護稱：
    本案被告實際上是結合了二種一般常見的詐騙的行為模式：
    ㈠提供人頭帳戶；㈡擔任取款車手。就㈠提供人頭帳戶言，被
    告與一般情形不同者，被告並未提供密碼給詐騙集團，是以
    我們無法以為何提供密碼予詐欺集團來質疑被告具有詐欺及
    洗錢的未必故意或直接故意。就㈡擔任取款車手言，被告與
    一般情形不同者，被告並不是拿著別人的提款卡、密碼來提
    款，而是用自己的提款卡領款，所以我們無法以為何你會使
    用別人的提款卡領款來質疑被告具有詐欺及洗錢的未必故意
    或直接故意。本案是一個比較少見的行為模式，應以較嚴謹
    的證據來檢視。其次，就一般常情而言，參與詐騙集團者，
    應該是想要以最小的代價來獲取最大的利益，但在本案中，
    被告為詐騙集團代購點數，每次約定報酬僅2000元，然而被
    告卻將自己名下三個經常使用帳戶提供予詐騙集團，其中中
    信帳戶且有22萬餘元，衡情實難為了區區2000元，卻要將自
    己22萬餘元曝露在被查扣的極大風險之中，由是可證，被告
    確實沒有詐欺及洗錢之故意，對於自己的行為係在進行詐欺
    、洗錢欠缺認識 。末按，從被告與詐騙集團的對話紀錄，
    可知被告係受詐騙集團的指示一步一步的進行操作，這顯示
    被告是第一次接觸這份工作，亦即被告並無相關類似的經驗
    可供被告於行為時進一步的思考是否異於常情而可能涉犯不
    法。綜上，本案並無明確事證足使一般人確信被告就其行為
    涉及詐欺、洗錢已有所認識，爰請依法諭知被告無罪之判決
    等語。經查： 
  ㈠按犯罪事實應依證據認定之，無證據不得認定犯罪事實，不
    能證明被告犯罪者，應諭知無罪之判決，刑事訴訟法第154
    條第2項、第301條第1項定有明文。故事實之認定，應憑證
    據，如未能發現相當證據，或證據不足以證明，自不能以推
    測或擬制之方法，為裁判基礎（最高法院40年台上字第86號
    判決意旨參照），且認定犯罪事實所憑之證據，雖不以直接
    證據為限，間接證據亦包括在內，然而無論直接證據或間接
    證據，其為訴訟上之證明，須於通常一般之人均不致有所懷
    疑，而得確信其為真實之程度者，始得據為有罪之認定，倘
    其證明尚未達到此一程度，而有合理之懷疑存在，而無從使
    事實審法院得有罪之確信時，即應由法院為諭知被告無罪之
    判決（最高法院76年台上字第4986號判決意旨參照）。次按
    刑法上幫助之行為，須有幫助他人犯罪之意思，如無此種故
    意，基於其他原因，以助成他人犯罪之結果，尚難以幫助論
    （最高法院20年上字第1022號判決意旨參照）。申言之，交
    付帳戶而幫助詐欺罪之成立，必須幫助人於行為時，明知或
    可得而知，被幫助人將持其所交付之帳戶向他人詐取財物，
    如出賣、出租或借用等情形，或能推論其有預知該帳戶被使
    用詐取他人財物之可能；反之，如非基於自己自由意思而係
    因遺失、被脅迫、遭詐欺等原因而交付，則交付金融機構帳
    戶之人並無幫助犯罪之意思，亦非認識收受其金融機構帳戶
    者將持以對他人從事詐欺取財等財產犯罪而交付，則其交付
    金融機構帳戶之相關資料時，既不能預測其帳戶將被他人作
    為詐欺取財等財產犯罪之工具，則其交付金融機構帳戶相關
    資料之行為，即不能成立幫助詐欺取財等犯罪。
  ㈡被告於上揭時地將其所有之上開金融帳戶提供予不認識之他
    人即詐欺集團，嗣該詐欺集團成員向告訴人唐雲霖及被害人
    莊棨椉為上揭詐欺取財犯行，並持被告使用之上開金融帳戶
    作為取得詐欺取財犯罪所得之犯罪工具，致告訴人唐雲霖及
    被害人莊棨椉等因陷於錯誤而於上揭時地匯款至上開金融帳
    戶內後，被告遂依「張智傑」之指示，提領上開金融帳戶內
    之款項購買遊戲點數，並將遊戲點數序號交付予「張智傑」
    等情，業據被告迭承在卷，而證人即告訴人唐雲霖、證人即
    被害人莊棨椉於警詢時亦已證述相關被害經過，且有告訴人
    唐雲霖、被害人莊棨椉之受理刑事案件報案三聯單、受理各
    類案件紀錄表、金融機構聯防機制通報單、內政部警政署反
    詐騙諮詢專線紀錄表、受理詐騙帳戶通報警示簡便格式表、
    相關匯款收據在卷可稽，更有監視錄影畫面翻拍照片附卷足
    佐，固堪信為真實。然此僅能證明被告交付之上開帳戶資料
    ，確遭詐欺集團作為其遂行詐欺取財犯行之用，尚難逕予認
    定被告係基於幫助他人，甚或與他人共同詐欺取財之不確定
    故意而為。
  ㈢觀諸現今詐騙集團為蒐集人頭帳戶，除以現金購買帳戶外，
    尚有以其他各種手段取得帳戶，如應徵工作、協辦貸款等名
    目，並要求應徵、委託者需先交付帳戶用以查驗身分、製作
    財力證明或匯入貸得款項之手法，時有所聞，且詐騙手法不
    斷翻新，幾乎真假難辨。查被告與LINE暱稱「張智傑」之人
    之通訊軟體LINE對話內容，「張智傑」：「放心，我們不會
    把你資料亂發的、現在做會太晚嗎？」，被告：「不會」，
    「張智傑」：「不好意思，因為這幾天會員需要比較少，你
    等到九點半吧！辛苦了。我真的也是想盡快給你安排做的，
    不是故意一直拖延啦！希望你理解一下。」，被告：「那確
    定今天有嗎？」，「張智傑」：「因為前幾天沒有會員需要
    了！真的很抱歉，所以還是要等我這邊通知了。但是我一定
    會讓你做的。對了，明天早上麻煩你國泰和郵局去隨便一台
    ATM機按螢幕上提領2萬然後把印出來明細單顯示餘額不足單
    子拍給我喔。」被告：「我又沒有20000塊」，「張智傑」
    ：「只是形式做下而已。」，並傳送超商購買GASH遊戲點數
    流程及方式拍照之範本，要求被告照樣拍傳，被告則逐一照
    「張智傑」之指示購買點數，有通訊軟體LINE對話紀錄列印
    畫面1份（見宜蘭縣警察局宜蘭分局警蘭偵字第1090011672
    號卷第38至51頁）在卷可參，而上開詐欺集團成員假藉提供
    工作機會，以說服被告交付帳戶之說詞，顯非毫無邏輯可言
    ，確有使被告陷於錯誤之可能，則被告辯稱以通訊軟體LINE
    應徵工作，對方稱工作需要而交付其上開金融帳戶，即非毫
    無根據，堪信被告係遭詐騙集團成員佯以應徵工作為由，利
    用被告急於求職之心態，乘機詐得其上開帳戶作為詐騙集團
    之人頭帳戶使用，被告縱不免有失於謹慎判斷過濾該自稱「
    張智傑」之不詳人士說法可採與否之疏忽，惟查無積極證據
    證明被告係基於供他人犯罪使用之目的而交付上開帳戶，是
    難認被告主觀上有詐欺取財之不確定故意，亦難認被告依指
    示前往提領款項，即係基於幫助之犯意，甚或與上開詐欺集
    團成員間有詐欺取財之犯意聯絡及行為分擔。
  ㈣復衡以現今求職詐騙之情形猖獗，且謀職不易，求職者為順
    利謀得職位，往往順應雇主之要求，尚屬常情，難認被告提
    供上開金融帳戶之際，主觀即有詐欺之不確定犯意。況騙徒
    為切斷查緝線索，通常利用人頭帳戶及帳號供作詐欺取財之
    匯款帳戶，衡情被告若有詐取財物之犯意，理應隱匿真實姓
    名以防警方追查，當無提供由自己名義開立之金融帳戶，讓
    自己陷於遭警循線追查之高度風險；況且被告所提供之中國
    信託銀行帳戶內尚有226037元，而被告為詐騙集團代購點數
    ，每次約定之報酬為2千元，衡諸常情一般人顯然不可能為
    了2千元之代價而將自己之226037元陷於如被警方查獲致使
    該帳戶遭列警示戶之風險中。是在無其他事證可佐之情形下
    ，自難單憑告訴人、被害人等受詐騙而匯款至被告上開帳戶
    ，以及被告配合前往提領款項之事實，即行認定其有詐欺犯
    行。
  ㈤況且，從被告個人資料可得知其學歷為高職畢業，從事服務
    業，面對複雜之社會關係，以及網路詐騙日益翻新，尤其本
    案又涉及到詐騙集團係以提供工作為使人陷於錯誤之誘餌，
    且現今網路交易平台頗為普遍，而在現今網路之詐騙集團為
    蒐集人頭帳戶，除以現金購買帳戶外，亦有以其他各種手段
    取得帳戶，例如：工作應徵、貸款協助等名義，並要求應徵
    者或委託者需先交付帳戶用以查驗身分，以製作財力證明或
    貸得款項之手法，本案中從卷附之LINE之對話紀錄，即可知
    悉係詐騙集團以提供工作為誘餌，以此鬆懈被告之警戒心，
    同時詐騙集團又為取信於被告，並提供購買GASH的遊戲點數
    收據拍照之範本予被告，且詐騙集團利用之手法，與現今政
    府宣傳之傳統詐騙手法亦有不同，在如此縝密邏輯之話術下
    ，即使是一般人都有可能陷入「合理根據之相信」，因而中
    人套路而遭詐騙，更遑論被告係在急於求職工作之當下，思
    慮更無可能猶如智者一樣謹慎，益徵被告辯稱伊係因急於求
    職思慮不周而遭人欺騙利用，伊亦係遭詐欺集團詐騙之被害
    人等語，應非虛妄。而本案既無法排除被告係遭詐欺集團佯
    以應徵工作為由而交付帳戶資料之可能性，即難認定被告主
    觀上存有詐欺取財之不確定故意，依罪疑惟輕之刑事訴訟法
    原則，尚無遽論被告上開罪責餘地。且本件檢察官提出之證
    據及指出證明之方法，亦無從說服本院形成被告確有幫助詐
    欺取財犯行之心證，基於無罪推定之原則，既不能證明被告
    犯罪，自應為無罪之諭知。
據上論斷，應依刑事訴訟法第301條第1項，判決如主文。
本案經檢察官吳志成提起公訴，檢察官張學翰到庭執行職務。
中    華    民    國   110    年    9     月    30    日
                  刑事第五庭  審判長法  官  陳嘉年
                                    法  官  李蕙伶
                                    法  官  陳嘉瑜
以上正本證明與原本無異。
如不服本判決應於收受本判決後二十日內向本院提出上訴書狀，
並應敘述具體理由；其未敘述上訴理由者，應於上訴期間屆滿後
二十日內向本院補提理由書(均須按他造當事人之人數附繕本)「
切勿逕送上級法院」。
中　　華　　民　　國　　110 　年　　9 　　月　　30　　日
                                    書記官  林家君